【裁判字號】    99,選上訴,566
【裁判日期】    991119
【裁判案由】    賄選
【裁判全文】
臺灣高等法院臺南分院刑事判決       99年度選上訴字第566號
上  訴  人
即  被  告  甲○○
選任辯護人  康春田律師
上列上訴人因賄選案件，不服臺灣雲林地方法院98年度選訴字第
10號中華民國99年4月30日第一審判決（起訴案號：臺灣雲林地
方法院檢察署98年度選偵字第29、33號），提起上訴，本院判決
如下：
    主  文
原判決關於甲○○部分撤銷。
甲○○共同對於有投票權之人交付賄賂而約其投票權為一定之行
使，處有期徒刑參年陸月，褫奪公權參年，扣案預備交付之賄賂
新臺幣玖仟伍佰元應與陳信雄連帶沒收之；又對於有投票權之人
交付賄賂而約其投票權為一定之行使，處有期徒刑參年貳月，褫
奪公權貳年，扣案預備交付之賄賂新臺幣壹仟伍佰元沒收。應執
行有期徒刑肆年，褫奪公權參年，扣案預備交付之賄賂，其中新
臺幣玖仟伍佰元應與陳信雄連帶沒收之；另新臺幣壹仟伍佰元沒
收之。
    事  實
一、甲○○（綽號「阿景」）係雲林縣議會第17屆議員選舉第五
    選舉區候選人王清貴之姻親（甲○○之女吳惠貞係王清貴之
    二媳）。甲○○為期不知情之王清貴於民國98年12月5日舉
    行之上開選舉能順利當選，竟基於對有投票權之人交付賄賂
    ，而約其為一定行使之各別犯意，先後於：
（一）98年11月間某日下午3、4時許，與陳信雄（業經原審判決
      確定在案）共同基於對有投票權人交付賄賂而約其投票權
      為一定行使之犯意聯絡，由陳信雄陪同引薦下，前往有投
      票權之蔡秀卿位在雲林縣麥寮鄉海豐村忠和131號現居處
      ，並以每票新臺幣（下同）500元之代價，交付10,000元
      給蔡秀卿，要求蔡秀卿及其有投票權之家人（即長子李坤
      耀、長媳魏安渝、次子李宗殷、三子李信毅、三媳翁淑芬
      ）共6人，於行使上開雲林縣議員選舉投票時，投票予王
      清貴擔任縣議員之一定行使；餘款則請蔡秀卿代為向其他
      不特定之具有投票權之人拉票使用。蔡秀卿乃基於有投票
      權人收受賄賂而許以投票權為一定行使之犯意，當場收受
      賄款並同意投票予王清貴（蔡秀卿所犯部分經臺灣雲林地
      方法院檢察署檢察官另為緩起訴處分）。嗣蔡秀卿並未將
      除自身所收受之500元以外之其餘賄款9,500元轉告及轉交
      其家人暨代為交付賄賂予其他不特定之具有投票權之人而
      逕自留存，因而此部分即止於預備階段。
（二）98年11月間某日晚間，甲○○獨自前往有投票權之林美嬌
      位在麥寮鄉○○村○○路35巷35號住處，以每票500元之
      代價，交付3,000元給林美嬌，要求林美嬌及其有投票權
      之家人（即林美嬌之夫吳樹叢、長子吳奇錫、長媳李威葳
      、次子吳振維、二媳鄭雅菁）共6人，於行使上開雲林縣
      議員選舉投票時，投票予王清貴擔任縣議員之一定行使。
      林美嬌即基於有投票權人收受賄賂而許以投票權為一定行
      使之犯意，當場收受賄款並同意投票予王清貴，且隨即於
      當晚，各轉交1,000元予有收受賄賂犯意之吳奇錫、吳振
      維，吳奇錫、吳振維均各自收受1,000元賄款並同意投票
      予王清貴（林美嬌、吳奇錫及吳振維所犯部分皆經臺灣雲
      林地方法院檢察署檢察官另為緩起訴處分），惟林美嬌、
      吳奇錫及吳振維皆未將除自身所收受之500元以外之其餘
      500元賄款分別轉交予渠等不知情之配偶而逕自留存，因
      而此部分即止於預備階段。
二、嗣經臺灣雲林地方法院檢察署檢察官接獲檢舉，指揮司法警
    察循線查獲上情，並扣得蔡秀卿主動繳回其所收受之賄款50
    0元及未轉交他人僅止於預備階段之行賄款項9,500元及林美
    嬌、吳奇錫、吳振維主動繳回其各自所收受之賄款500元及
    未轉交其等配偶僅止於預備階段之行賄款項各500元（共1,5
    00元）。
三、案經臺灣雲林地方法院檢察署檢察官指揮法務部調查局雲林
    縣調查站、內政部警政署刑事警察局偵查第六隊、雲林縣警
    察局刑事警察大隊及臺西分局報告檢察官偵查起訴。
    理  由
壹、程序方面：
    本件卷附下引之供述及非供述證據，被告甲○○及其選任辯
    護人於本院準備程序中，均表示同意有證據能力（見本院卷
    第36頁背面），且本院審酌各該證據作成之情況，並無程序
    違法或有何意思不自由情形，復經原審及本院於審判期日就
    上開證據依法進行提示、調查、辯論，且與本案待證事實間
    復具有相當之關聯性，以之為本案證據並無不當，自得採為
    本件認定事實之基礎，故依刑事訴訟法第159條之5第1項規
    定，認有證據能力。
貳、實體方面：
一、訊據被告甲○○固坦承有於98年11月間某日下午經陳信雄之
    引薦前往蔡秀卿位於雲林縣麥寮鄉海豐村忠和131號居所，
    及於同月間某日晚間獨自至林美嬌位於麥寮鄉○○村○○路
    35巷35號住處，交付3,000元給林美嬌，惟矢口否認有何交
    付賄賂或預備賄賂之犯行，辯稱：伊第一次由陳俊雄陪同去
    蔡秀卿家，只有拜票而已，第二次係與陳信雄約在蔡秀卿家
    門口見面，但伊因行動不便，由乙○○陪同前去蔡秀卿家門
    口與陳信雄見面，當時僅由伊搖下車窗與陳信雄談話，陳信
    雄口頭向伊陳稱蔡秀卿已答應支持云云，伊未進去蔡秀卿家
    裡，並未見到蔡秀卿本人，遑論伊有交付一萬元給蔡秀卿賄
    選買票，事後伊聽別人透露蔡秀卿夥同其他候選人設計陷阱
    讓伊跳下；至於伊給林美嬌的錢，並非買票所用，係要她於
    候選人王清貴選舉車隊經過時，放鞭炮熱鬧一下，並買涼水
    、香菸及檳榔代為招待支持者云云。經查：
  (一)關於上開犯罪事實一（一）之部分：
  (1)迭據同案被告陳信雄於偵查中及原審審理時均坦承不諱（見
    原審卷第26頁、第74頁反面及第122頁），復有證人蔡秀卿
    於偵查及原審審理時均具結證述：被告陳信雄於98年11月某
    日的下午3、4點帶被告甲○○來我家，並拿1萬元出來，要
    我支持王清貴，有說每票買500元，我們家有6人3,000元，
    剩下的要我代為拉票，但我沒有發出去，也沒有轉交給兒子
    及媳婦等語（見98年度選他字第144號卷第58-62頁、原審卷
    第123-128頁、第148頁）。而證人蔡秀卿於原審審理時具結
    證述略謂：甲○○來我家2次，陳信雄均有陪同，第1次只有
    拜票，第2次有給我10,000元，甲○○交錢給我時，陳信雄
    在旁邊，且有看到等語（原審卷第126頁正、反面），核與
    同案被告陳信雄於偵查中具結證述：甲○○問我有沒有認識
    其他人，請我幫忙介紹，一開始去蔡秀卿家的時候，只是在
    那邊聊天，要求蔡秀卿支持第6號王清貴，後來第2次到蔡秀
    卿家時甲○○把現金10,000元拿出來，要蔡秀卿幫忙，蔡秀
    卿家裡有6票，一票500元，剩下的要蔡秀卿幫忙拉票等語（
    見98年度選他字第144號卷第74頁、第75頁）相符。且被告
    甲○○於原審亦曾當庭表示陳信雄不會害他（見原審卷第74
    頁），自可排除陳信雄刻意誣陷被告甲○○之可能性，是堪
    認陳信雄上開於偵審中之自白與偵查中之證述，應可採信。
    又證人蔡秀卿復於本院亦具結證述同上情節（見本院卷第93
    頁），且證稱王清貴曾幫伊母安排住院病房，伊想剛好可以
    回報這個人情，所以就答應投票給王清貴等情（見本院卷第
    91頁背面），就此被告甲○○亦坦承王清貴有幫忙蔡秀卿之
    母安排住院病房之事，惟稱係蔡秀卿之兄來請託幫忙的等語
    （見本院卷第95頁背面），則王清貴既有恩於蔡秀卿，自亦
    可排除蔡秀卿刻意誣陷被告甲○○之可能性。
  (2)又蔡秀卿設籍於雲林縣臺西鄉○○路30巷11之26號，而李坤
    耀、魏安渝、李宗殷、李信毅、翁淑芬均分別為證人蔡秀卿
    之子、媳，且均設籍於雲林縣麥寮鄉海豐村忠和131號，有
    證人蔡秀卿與李坤耀、魏安渝之全戶戶籍資料及蔡秀卿三親
    等資料查詢結果各1份在卷可佐（見98年度選他字第144號卷
    第28頁、第30頁、第35頁及第4頁至第5頁）。另證人蔡秀卿
    與李坤耀、魏安渝、李宗殷、李信毅、翁淑芬等人，均屬雲
    林縣議會第17屆議員選舉第五選舉區之有投票權人，有雲林
    縣選舉委員會99年3月1日雲選一字第0991350034號函檢送之
    第17屆縣議員選舉（雲林縣第2、3、5、11投開票所）選舉
    人名冊1份及雲林縣選舉委員會99年3月3日雲選一字第099
    1300289號函檢送之第17屆縣議員選舉（雲林縣第25投開票
    所）選舉人名冊1份暨所附選舉人名冊影本在卷可稽（見原
    審卷第67頁、第68-1頁、第84頁、第85頁、第87頁）。此外
    ，復有證人蔡秀卿於查獲後，主動交出之賄款10,000元扣案
    足憑，並有雲林縣警察局扣押物品目錄表附卷足按（見98年
    度選他字第144號卷第56頁）。
  (3)至於證人乙○○於本院具結證述：大約是在98年11月中旬某
    日，詳細的時間我不記得了，甲○○問我有沒有空，他要我
    開車載他【去海豐村】。我是有開車載他過去，【在路邊遇
    到陳信雄】，我就與陳信雄講話。我們二人都沒有下車，不
    過被告甲○○只有將車窗搖下來。我沒有很注意他們之間的
    談話，我只有聽到陳信雄說沒有問題，之後我們就離開了。
    停留在那裡沒有很久，只有一下而已。在路邊只有遇到陳信
    雄，沒有遇到蔡秀卿等語（詳本院卷第94頁背面-第95頁背
    面），核與被告上開所辯「伊由乙○○陪同前去蔡秀卿家門
    口與陳信雄見面」之情不符，被告復供稱證人乙○○所言都
    實在（詳本院卷第95頁背面），是證人乙○○上開證述自不
    足為有利被告之認定，至為灼然。另被告上訴理由狀所稱原
    判決漏未審酌同案被告陳信雄於98年12月4日警詢筆錄所供
    「98年11月初時，甲○○沒有進去蔡秀卿家裡，伊也沒有帶
    同甲○○至蔡秀卿居住所賄選買票。」等情，自有應調查證
    據而未予調查之違法云云，辯護意旨另稱依案重初供原則，
    應以陳信雄警詢筆錄較為可採云云，經查，同案被告陳信雄
    上開於偵查中、原審審理時自白情節及於偵查中具結證述情
    節，核與證人蔡秀卿於偵查及原審、本院審理時具結證述情
    節相符，堪予採信，已如上述，是陳信雄上開於警詢所供情
    節，核與其於偵查中、原審審理時自白情節不符，自不足為
    有利被告之認定，殆無疑義。又辯護意旨另稱：證人蔡秀卿
    的供述是否可以作為被告犯行的依據，實在是有疑問的，她
    說王清貴是他母親的救命恩人，本來就想要投票給他，打算
    錢先放在她那裡，選完之後要還給被告，則這部分是否已經
    達到二人之間的期約賄選犯行，頗有疑慮等語，經查，證人
    蔡秀卿若與被告間並無明示或默示之投票賄賂意思表示之合
    致，且其並無替王清貴向其他不特定之具有投票權之人拉票
    之意，則蔡秀卿儘可當場明示拒收該一萬元，何有「選完之
    後再退還錢」之問題？顯有違事理。是上開辯護意旨尚非可
    採，證人蔡秀卿於偵審中縱有為上開陳述，亦不足為有利被
    告之認定，彰彰明甚。均併此敘明。
  (4)綜上，被告甲○○上開就此部分所辯，顯係卸責之詞，不足
    採信。至於證人陳俊雄，被告已請求捨棄傳喚，併此敘明（
    詳本院卷第98頁背面）。
  (二)關於上開犯罪事實一（二）之部分：
  (1)證人林美嬌、吳奇錫、吳振維與吳樹叢、李威葳、鄭雅菁均
    屬雲林縣議會第17屆議員選舉第五選舉區之有投票權人，有
    雲林縣選舉委員會99年3月1日雲選一字第0991350034號函檢
    送之第17屆縣議員選舉（雲林縣第2、3、5、11投開票所）
    選舉人名冊1份暨所附選舉人名冊影本（見原審卷第67頁、
    第78頁、第80頁、第82頁）在卷可稽，此部分事實自堪認定
    。
  (2)被告甲○○雖辯稱伊給林美嬌的錢，是要給他買鞭炮、涼水
    、香菸及檳榔云云，惟查，證人林美嬌於警詢、偵訊均證述
    ：甲○○於98年11月某日晚間，到我家找我，問我家有幾票
    ，我跟他說6票，他說1票500元，就給我3,000元，拜託我投
    縣議員候選人6號之王清貴，當天晚上我就各拿1,000元給我
    大兒子吳奇錫、二兒子吳振維，說有空就去選6號，我自己
    留下1,000元等語（見98年度選他字第207號卷第26頁反面至
    第27頁、第30頁），其於原審審理時亦具結證述：甲○○拿
    給我3,000元時，我沒有聽到甲○○跟我說，選舉車隊遊街
    的時候，請我幫他放炮及準備檳榔、香菸及涼水招待支持者
    等語（見原審卷第130、147頁）；證人吳奇錫於警詢中陳述
    ：於98年11月間晚上我下班回家，我母親林美嬌以每票500
    元代價，共拿1,000元給我，要我跟我太太支持王清貴等語
    （見98年度選他字第207號卷第17頁反面）；吳振維於警詢
    中陳述：約於2、3禮拜前某日晚上我下班回家，我母親林美
    嬌拿1,000元給我，並向我表示係雲林縣議員第5選區候選人
    王清貴買票的錢，我與我太太鄭雅菁每人每票500元，要我
    跟我太太支持王清貴等語（見98年度選他字第207號卷第8頁
    反面），此外，並有證人林美嬌、吳奇錫及吳振維於被查獲
    後，主動交出之賄款各1,000元扣案足憑，有臺灣雲林地方
    法院檢察署檢察官扣押物品清單附卷足按（見98年度選他字
    第207號卷第37頁），且被告甲○○既自承其與林美嬌交情
    很好，如同親兄妹（見原審卷第101頁反面），林美嬌豈有
    設詞誣陷被告甲○○之理？堪認被告甲○○確實於98年11月
    間某日晚間前往林美嬌之住處，以每票500元之代價行賄林
    美嬌及其具有投票權人之家屬共6人，並交付3,000元之賄賂
    予林美嬌。是被告甲○○上開所辯，顯屬卸責之詞，委不足
    採。
  (三)按公職人員選舉罷免法第99條第1項之投票交付賄賂罪，相
    對應於刑法第143條第1項之投票收受賄賂罪，立法目的在於
    維護人民參政權中之投票權得以純正行使，就其犯罪結構之
    屬性，屬於必要共犯之對向犯類型，係以投票行賄與受賄雙
    方主體間，主觀上對於「投票權約為一定行使或不行使」之
    意思表示達成合致，客觀上則透過賄賂之標的移轉，作為銜
    接行賄與收賄對價關係之橋樑，而成就相對立之主體間各該
    犯罪之構成要件。此投票賄賂意思表示之合致，【不以明示
    為必要，包括默示之意思表示】。亦即依表意人之舉動或其
    他情事，相對人客觀上已可得知其效果意思而為允諾者，亦
    屬之（最高法院97年台上字第1450號判決意旨參照）。經查
    ，被告甲○○交付金錢予證人蔡秀卿、林美嬌時均已明示要
    求蔡秀卿、林美嬌及其2人家屬與其他具有投票權之人於第
    17屆縣議員選舉時投票支持雲林縣第5選區登記第6號縣議員
    候選人王清貴，而證人蔡秀卿、林美嬌、吳奇錫及吳振維收
    受該金錢時，亦知悉被告甲○○交付款項之意涵，而予以收
    受，則於社會常情可推論證人蔡秀卿、林美嬌、吳奇錫及吳
    振維有【默示同意】支持而收受賄賂之情事，揆之上開說明
    ，被告甲○○與證人蔡秀卿、林美嬌、吳奇錫及吳振維顯係
    基於投票賄賂之默示意思表示之合致，而交付、收受該賄賂
    ，堪可認定。
  (四)再被告甲○○以每票500元之代價，分別交付證人蔡秀卿、
    林美嬌上開所述之賄款，委託彼等轉達被告交付賄賂之意思
    及轉交賄款，而上開蔡秀卿、林美嬌、吳奇錫及吳振維等4
    位證人於取得款項後，並未轉告或轉交予其等具有投票權之
    家人及其他不特定之具有投票權之人等情，業據證人蔡秀卿
    及林美嬌、吳奇錫、吳振維分別於偵查中及雲林縣調查站調
    查中證述在卷（詳98年度選他字第144號卷第59頁，98年度
    選他字第207號卷第26頁背面、第17頁背面、第9-10頁），
    是被告甲○○對具有投票權之李坤耀、魏安渝、李宗殷、李
    信毅、翁淑芬等5人（分別為蔡秀卿子、媳）暨其他不特定
    之具有投票權之人行賄，及被告甲○○對於具有投票權之吳
    樹叢、李威葳、鄭雅菁等3人（分別為林美嬌、吳奇錫及吳
    振維之配偶）行賄，均僅止於預備階段，亦可認定。
  (五)綜上所述，本件事證明確，被告甲○○犯行，堪以認定，應
    予依法論科。
二、按刑法於民國九十四年二月二日修正公布（九十五年七月一
    日施行）刪除連續犯規定之同時，對於合乎接續犯或包括的
    一罪之情形，為避免刑罰之過度評價，已於立法理由說明委
    由實務以補充解釋之方式，發展接續犯之概念，以限縮數罪
    併罰之範圍。而多次投票行賄行為，在刑法刪除連續犯規定
    之前，通說係論以連續犯。鑑於公職人員選舉，其前、後屆
    及不同公職之間，均相區隔，選舉區亦已特定，以候選人實
    行賄選為例，通常係以該次選舉當選為目的。是於刪除連續
    犯規定後，苟行為人主觀上基於單一之犯意，以數個舉動接
    續進行，而侵害同一法益，在時間、空間上有密切關係，依
    一般社會健全觀念，難以強行分開，在刑法評價上，以視為
    數個舉動之接續實行，合為包括之一行為予以評價，較為合
    理，於此情形，即得依接續犯論以包括之一罪。否則，如係
    分別起意，則仍依數罪併合處罰，方符立法本旨（最高法院
    99年度第5次刑事庭會議決議參照）。核被告甲○○所為，
    均係犯公職人員選舉罷免法第99條第1項之交付賄賂罪。又
    被告甲○○就犯罪事實一（一）、（二）部分，分別係以一
    行為【同時】向多數有投票權之人交付及預備交付賄賂，僅
    侵害一個國家法益，應各論以交付賄賂單純一罪。被告甲○
    ○就犯罪事實一（一）、（二），雖侵害國家法益屬性相同
    ，但在客觀之時間、空間上可以分開犯行，自非基於主觀上
    之單一犯意，顯係分別起意，即犯意各別，行為互殊，應依
    數罪併合處罰，公訴人認於刑法評價上自應僅成立集合犯一
    罪云云，尚有未洽。又被告甲○○與同案被告陳信雄就犯罪
    事實一（一）部分，有犯意聯絡及行為分擔，應論以共同正
    犯。
三、原審以被告犯行明確，予以論罪科刑，固非無見。惟查被告
    之犯行為數罪併罰，已如上述，原審疏未審酌及此，僅論以
    集合犯包括一罪，尚有未洽。被告上訴意旨認原審判決之認
    事用法有諸多違誤之處，指摘原判決不當，雖無理由，但原
    判決既有上開可議之處，自應由本院將原判決關於被告甲○
    ○部分撤銷改判。爰審酌被告甲○○無前科紀錄，素行尚屬
    良好，有臺灣高等法院被告前案紀錄表一份附卷可憑，然賄
    選與黑金有密不可分的關係，而公職人員選舉為民主重要機
    制，賄選足以導致不公平之選舉結果，破壞選舉之純潔、公
    平與公正風氣甚鉅，為斷絕黑、金及推行公平選舉，以選出
    最適合人選為國、為民服務，國家乃不斷強力宣導、教育人
    民不可買、賣票，被告為幫候選人王清貴順利當選，不顧國
    家不斷強力宣導、教育及全民利益，竟不惜從事違法之賄選
    行為，影響民主政治發展，更見其民主法治觀念薄弱，被告
    甲○○僅因與候選人王清貴為親家關係，為期能使王清貴當
    選而出資行賄買票，且犯後否認犯行，惡性非輕，惟念及其
    出資行賄買票總金額為13,000元，影響程度有限，又患有下
    唇癌、口腔白斑、尿毒症，有財團法人彰化基督教醫院雲林
    分院診斷證明書二份在卷可參（原審卷第146頁、本院卷第
    40頁）等一切情狀，各量處如主文第二項所示之刑，並定其
    應執行之刑。
四、至於辯護人為被告甲○○請求依刑法第59條減輕其刑後給予
    緩刑宣告部分，考量公職人員選舉罷免法，在94年11月30日
    修正施行前，賄選罪的主刑為5 年以下有期徒刑，法院的量
    刑得選擇在6月以下並定易科罰金標準，亦得選擇在2年以下
    而宣告緩刑；而在94年11月30日修正施行後，賄選罪的主刑
    為3年以上10年以下有期徒刑。從其修正理由「為昭顯賄選
    行為之惡性，並有效嚇阻賄選犯行，爰將原處5年以下有期
    徒刑，得併科新臺幣40萬元以上400萬元以下罰金，修正為
    處3年以上10年以下有期徒刑，得併科100萬元以上，1, 000
    萬元以下罰金。」來看，立法者顯然認為賄選行為是「惡性
    」極重的行為，且認為原來的「5年以下有期徒刑」經過法
    院的實務操作結果，不能「有效」「嚇阻」賄選犯行，因此
    想要藉由提高最輕本刑為有期徒刑3年，超越得易科罰金、
    得宣告緩刑之範圍，使法院為不得易科罰金、不得緩刑之判
    決，以「有效」「嚇阻」賄選犯行。查本件被告甲○○否認
    犯行，毫無悔悟之心，若對其賄選行為依刑法第59條減輕其
    刑後給予緩刑宣告，顯然悖離立法者的本意，且不適當，是
    本院就被告甲○○部分，不予宣告緩刑。
五、另被告所為，依公職人員選舉罷免法第113條第3項之規定，
    犯本章之罪或刑法第6章之妨害投票罪，宣告有期徒刑以上
    者，並宣告褫奪公權，此部分自應優先適用，故本院審酌被
    告甲○○之上開兩犯行情節，認各應宣告褫奪公權3年、2年
    ，並就最長期間3年執行之。又公職人員選舉罷免法第99條
    第3項固規定預備或用以行求期約或交付之賄賂，不問屬於
    犯人與否，沒收之。但如其賄賂已交付與有投票權之人收受
    ，因收受者係犯刑法第143條第1項之投票受賄罪，其收受之
    賄賂應依同條第2項之規定沒收之，如全部或一部不能沒收
    時，追徵其價額。故犯投票行賄罪者，其已交付之賄賂，自
    應依刑法第143條第2項之規定，於其對向共犯所犯投票受賄
    罪之從刑宣告沒收、追徵；而本件之對向共犯蔡秀卿、林美
    嬌、吳奇錫及吳振維等人，雖均依刑事訴訟法第253條之1為
    緩起訴處分，檢察官亦得依同法第259條之1規定，另行聲請
    法院宣告沒收，而不得再依上開公職人員選舉罷免法第99條
    第3項規定沒收。是本件扣案被告甲○○已交付與蔡秀卿、
    林美嬌（其又轉交給有收賄犯意之吳奇錫、吳振維）等人收
    受之賄賂各500元，共計2,000元部分，不得在本案宣告沒收
    ；至其餘扣案預備向李坤耀、魏安渝、李宗殷、李信毅、翁
    淑芬（以上為蔡秀卿之家屬）、吳樹叢、李威葳、鄭雅菁（
    以上為林美嬌之家屬）暨委託蔡秀卿對於其他具有投票權之
    人交付之賄賂共計11,000元（含預備向上開蔡秀卿之家屬暨
    委託蔡秀卿對於其他具有投票權之人買票之9,500元部分，
    及預備向上開林美嬌之家屬買票之1,500元部分），既尚未
    轉交與有投票權人收受，不問屬於犯人與否，均應依上開公
    職人員選舉罷免法第99條第3項規定宣告沒收（參照最高法
    院98年度台上字第5887、4745號刑事判決）。又按共同正犯
    應就全部犯罪結果負其責任，而合併計算預備用以交付之賄
    賂，且於沒收時，為避免執行時發生重複沒收之情形，應於
    各共同正犯之間採連帶沒收主義，故就其中被告與同案被告
    陳信雄等2人共同預備交付之賄賂9,500元部分（即犯罪事實
    一（一）部分扣除蔡秀卿所收受之500元以外之其餘賄款9,5
    00元），諭知連帶沒收。
據上論斷，應依刑事訴訟法第369條第1項前段、第364條、第299
條第1項前段，公職人員選舉罷免法第99條第1項、第2項、第3項
、第113條第3項，刑法第11條、第28條、第37條第2項、第51 條
第5、8款，判決如主文。
本案經檢察官蘇南桓到庭執行職務。
中    華    民    國    99    年    11    月    19    日
                  刑事第七庭  審判長法  官  李文福
                                    法  官  顏基典
                                    法  官  陳顯榮
以上正本證明與原本無異。
如不服本判決應於收受送達後10日內向本院提出上訴書狀，其未
敘述上訴理由者，並得於提起上訴後10日內向本院補提理由書（
均須按他造當事人之人數附繕本）「切勿逕送上級法院」。
                                    書記官  劉岳文
中    華    民    國    99    年    11    月    19    日
附錄：本判決論罪科刑法條
公職人員選舉罷免法第99條：
對於有投票權之人，行求期約或交付賄賂或其他不正利益，而約
其不行使投票權或為一定之行使者，處3年以上10年以下有期徒
刑，得併科新臺幣1百萬元以上1千萬元以下罰金。
預備犯前項之罪者，處1年以下有期徒刑。
預備或用以行求期約或交付之賄賂，不問屬於犯人與否，沒收之
。
犯第1項或第2項之罪，於犯罪後六個月內自首者，減輕或免除其
刑；因而查獲候選人為正犯或共犯者，免除其刑。
犯第1項或第2項之罪，在偵查中自白者，減輕其刑；因而查獲候
選人為正犯或共犯者，減輕或免除其刑。

司法院資訊處製作；財團法人民間司法改革基金會備份。
